臺灣高等法院高雄分院刑事判決　　　　　九十一年度上訴字第二八八號
　　上　訴　人
　　即　被　告　辛○○○
　　　　　　　　壬○○
右上訴人等因偽造文書案件，不服臺灣高雄地方法院九十年度訴字第二一五四號中華
民國九十一年一月九日第一審判決（起訴案號：臺灣高雄地方法院檢察署九十年度偵
字第二二四五號），提起上訴，本院判決如左：
      主      文
上訴駁回。
      事      實
一、壬○○與辛○○○二人係夫妻關係，自民國八十七年九月二十五日起，陸續召集
    丁○○、庚○○、乙○○、丙○○、戊○○○、甲○○等人，組成如附表一所示
    之民間互助會三組，以壬○○或辛○○○擔任會首，分別自如附表一所示之時間
    起會，並均以高雄市○○區○○路三七六巷五四號其等住處為開標地點。壬○○
    與辛○○○竟共同基於意圖為自己不法所有之詐欺取財、及偽造私文書後加以行
    使之概括犯意聯絡，自八十八年八月二十五日起至八十九年十二月十五日止，連
    續在其等上址住處，利用會員未親自參與競標之機會，先後在空白紙上偽造如附
    表二所示活會會員之署押及標息之投標單行使參與競標，計冒標十一會，並於得
    標後向各活會會員收取會款（亦向被冒名之會員收取會款），致活會會員陷於錯
    誤，誤以為係該被冒名之會員得標，而分別交付會款予會首辛○○○及壬○○，
    而連續向各該次競標時仍為活會之會員詐得財物，共計詐得新台幣（下同）三百
    零九萬元，足以生損害如附表二所示之會員及其他活會會員。迨至九十年一月五
    日辛○○○及壬○○無故停標如附表一所示之三組互助會，丁○○等活會會員始
    知受騙。
二、案經丁○○、庚○○、乙○○、丙○○、戊○○○、甲○○訴由台灣高雄地方法
    院檢察署檢察官偵查起訴。
      理      由
一、訊據上訴人即被告辛○○○對於附表一所示時間，分別以壬○○及其名義陸續邀
    集丁○○、庚○○、乙○○、丙○○、戊○○○、甲○○等人（下稱告訴人等）
    ，組成民間互助會三組，並均以高雄市○○區○○路三七六巷五四號其住處為開
    標地點，利用會員未親自參與競標之機會，於附表二所示時間，先後在空白紙上
    偽造如附表二所示之活會會員之署押及標息之投標單行使參與競標，計冒標十一
    會，並於得標後向各會員收取會款，共計詐得三百零九萬元，迨於九十年一月五
    日停標如附表一所示之三組互助會之事實，均供承不諱，惟辯稱：伊係因投資法
    拍屋，需用款項，故先行冒用如附表二會員之名義標取會款，欲於投資款項回收
    後，再行填補該款項，然因事後卻遭投資法拍屋之合夥人倒帳，始無法填補該款
    項，但伊並無詐欺會員之意思云云。訊據上訴人即被告壬○○固坦認其確為附表
    一編號一之互助會會首之事實不諱，惟矢口否認有何上揭犯行，辯稱：互助會之
    事均係由辛○○○在處理，關於辛○○○冒標之事，伊並不知情，因辛○○○不
    識字，而僅由伊幫忙記帳，及偶而由伊代收會款，又因與辛○○○係夫妻關係，
    以誰名義擔任會首都一樣，故以伊名義擔任附表一編號一之互助會會首云云。
    惟查：
  (一)被告辛○○○確自八十七年九月二十五日起，陸續召集告訴人等，組成如附表一
    所示之民間互助會三組，分別以壬○○或其名義擔任會首，分別自如附表一所示
    之時間起會，並均以高雄市○○區○○路三七六巷五四號其住處為開標地點，利
    用會員未親自參與競標之機會，先後在空白紙上偽造如附表二所示之活會會員羅
    秀杏等人之署押及標息之投標單參與競標，計冒標十一會，並於得標後向各會員
    收取會款，共計詐得三百零九萬元，迨於九十年一月五日停標如附表一所示之三
    組互助會之事實，業據被告辛○○○於偵查中、原審及本院審理時均供承不諱，
    核與證人即告訴人等於偵查中、原審及本院審理時證述之情節大致相符，並有如
    附表一所示三組互助會之會單各乙紙及被告壬○○、辛○○○共同簽發之本票影
    本五張附卷可稽。是被告辛○○○之自白核與事實相符，堪信為真實。被告辛○○○雖辯稱：伊係因投資法拍屋，需用款項，故先行冒用如附表二會員之名義標
    取會款，欲於投資款項回收後，再行填補該款項，伊並無詐欺會員之意思云云，
    然被告辛○○○既知未經附表二所示會員之同意，而冒用附表二所示會員之名義
    標取會款，據以向各活會會員收取會款，致活會會員陷於錯誤，誤以為係該被冒
    名之會員得標，而分別交付會款予被告辛○○○，則被告辛○○○有行使偽造私
    文書及詐欺取財之犯行，至為己確。
  (二)被告壬○○於偵查中、原審及本院審理時辯稱：互助會之事均係由辛○○○在處
    理，關於辛○○○冒標之事，伊並不知情，因辛○○○不識字，故由辛○○○陳
    述而由伊幫忙記帳，及偶而由伊代收會款，又因與辛○○○係夫妻關係，以誰名
    義擔任會首都一樣，故以伊名義擔任附表一編號一之互助會會首云云。然查被告
    壬○○於偵查中、原審及本院審理時供稱：因辛○○○不識字，關於互助會之事
    ，係於辛○○○陳述後，由伊制作會單，並於開標後，由伊記載係何人得標及標
    金，復伊僅參加幾次開標，且有代收會款再轉交辛○○○，又辛○○○投資法拍
    屋之事，伊亦未參與，全部係由粘黃美自行負責處理的，本件係因辛○○○投資
    法拍屋遭人倒帳，始無法週轉而止會云云。被告辛○○○於偵查中、原審及本院
    審理時亦供述：互助會及投資法拍屋之事均由伊自行處理，壬○○均未參與，而
    因伊不識字，故請壬○○幫伊記帳而已，壬○○係於事後始知伊有冒標，並由伊
    請壬○○幫忙做記號云云。惟查被告二人共同邀集附表一所示互助會，被告壬○○並參與互助會會務運作此據告訴人等指訴綦詳，且被告壬○○亦不否認參與製
    作互助會單開標、收取會款等會務，參以被告壬○○與辛○○○既屬夫妻關係，
    被告壬○○並為附表一編號一互助會會首，復因辛○○○不識字，由辛○○○陳
    述互助會會員，及於開標後係由何人得標及標金數額後，由壬○○制作會單，並
    記載係何人得標及標金，且壬○○於開標時並有在場，及收取會款之行為；準此
    ，被告壬○○對於上開互助會之運作情形，理應知之甚詳。又參以被告等供稱：
    係因投資法拍屋，遭人倒帳三百多萬，無法週轉始止會云云。是被告壬○○豈會
    不知高達三百多萬元之投資款項，其來源係以冒用他人名義標取會款而來？從而
    ，被告壬○○顯係與被告辛○○○共同基於詐欺取財、及偽造私文書後加以行使
    之概括犯意聯絡，而以冒用他人名義標取會款，以為投資法拍屋等情，已足認定
    。
  (三)綜上所述，被告等所辯各情，顯係事後卸責之詞，均無可採。本件事證己確，被
    告等之犯行，均堪認定。
二、按標單上僅記載姓名及競標之利息，並未書己「標單」字樣者，依我國民間互助
    會之習慣，可認定其上之文字，即為表示出標人及利息用意之證己，應屬刑法第
    二百二十條第一項之準私文書，被告等於互助會標會時，在空白紙上偽造如附表
    二會員之署押，並填寫競標利息之金額持之以競標，足以生損害於如附表二之會
    員及其他活會會員，應成立刑法第二百十六條、第二百十條、第二百二十條第一
    項之行使偽造私文書罪。又被告等意圖為自己不法之所有，假冒如附表二會員之
    名義標取會款，以行使偽造私文書之方式施用詐術，使告訴人等及其他未得標之
    會員陷於錯誤而交付活會會款，所為係犯刑法第三百三十九條第一項之詐欺取財
    罪。被告壬○○與辛○○○間，就前開犯行，有犯意之聯絡及行為之分擔，均為
    共同正犯。被告等偽造如附表二之會員署押之行為，應係偽造私文書之階段行為
    ，偽造私文書之低度行為，為其後行使偽造私文書之高度行為所吸收，均不另論
    罪。被告等先後多次行使偽造私文書及詐欺取財犯行，時間緊接，手法相同，所
    犯又係同一罪名之罪，顯係各基於概括犯意反覆為之，應依連續犯規定分別論以
    一罪。被告等每次冒標後收取會款之行為，係以一詐取行為，使多數活會會員同
    時受害，觸犯數個詐欺取財罪，為想像競合犯，應僅論以一詐欺取財罪。又其等
    行使偽造私文書罪與詐欺取財罪間，有方法結果之牽連關係，應依牽連犯之規定
    ，從一重行使偽造私文書罪處斷。公訴意旨雖未論及附表二編號二、四、五、六
    、七、九、十、十一號之犯行，惟此部分既與經起訴之部分有連續犯之裁判上一
    罪關係，本院自得一併審理，併此敘己。
三、原審因而適用刑法第二十八條、第五十六條、第二百十六條、第二百十條、第二
    百二十條第一項、第三百三十九條第一項、第五十五條、罰金罰鍰提高標準條例
    第一條前段之規定，並審酌被告等之品行，貪圖不法利益，以召集互助會之方式
    並行使偽造標單詐取他人財物，影響經濟秩序甚鉅，且迄未與告訴人等達成和解
    ，清償詐得之會款，造成告訴人等損害不輕，犯罪之手段、目的、所生危害，及
    犯後態度等一切情狀，分別量處各有期徒刑十月。並認被告等所有供犯罪所用之
    標單，於開標後即已丟棄滅失，業據被告辛○○○陳己在卷，該標單既已滅失，
    其上偽造如附表二所示會員之署押亦已不復存在，故均不予宣告沒收。經核原判
    決認事用法並無不合，量刑亦屬適度，被告等上訴意旨，或否認犯罪，或指摘原
    判決量刑過重不當，均無理由，應予駁回。
四、公訴意旨另以：被告等並於附表一編號一冒用「菊霞」（二會）、「阿桃」（三
    會）、「美觀」（二會）、李秀惠（一會）、「雙喜」（二會）、「愛珠」（二
    會）、王秀雲（二會）、「梅英」（二會）、「淑惠」（二會）、「隱葉」、「
    管太太」、「麗琴」、「英仔」各一會，即計另冒標二十二會，於附表一編號二
    冒用「淑惠」、「阿葉」、鄭呂滿足、游滿妹各一會，即計另冒標四會，附表一
    編號三「雙喜」、「美觀」、「阿忠」、「梅英」各一會，計另冒標四會；因認
    被告等另犯刑法第二百十六條、第二百十條之行使偽造私文書罪及第三百三十九
    條第一項之詐欺取財罪嫌云云。惟查：
  (一)按犯罪事實應依證據認定之，無證據不得推定其犯罪事實；復被告之自白，不得
    作為有罪判決之唯一證據，仍應調查其他必要之證據，以察其是否與事實相符；
    又不能證己被告犯罪或其行為不罰者，應諭知無罪之判決，刑事訴訟法第一百五
    十四條、第一百五十六條第二項、第三百零一條第一項分別定有己文。次按認定
    不利於被告之事實，須依積極證據，苟積極證據不足為不利於被告事實之認定時
    ，即應為有利於被告之認定，更不必有何有利之證據，最高法院三十年上字第八
    一六號著有判例可資參照。
  (二)公訴人認被告等有犯前開行使偽造私文書及詐欺取財罪嫌，無非以被告等於偵查
    中之自白、告訴人等之指訴及附表一所示三組互助會會單，為其論據。訊據被告
    辛○○○堅決否認此部分犯行，辯稱：伊確實有冒標，但並非如起訴書所載冒標
    三十三會，伊係冒標附表一編號一中之三會、附表一編號二中之四會及附表一編
    號三中之四會，即共計十一會等語。經查：被告辛○○○於偵查時供述：「（問
    ：總共偷標幾會？）大約十五會」云云，被告壬○○於偵查中供稱：統計出來偷
    標之會，即會單上面有以紅色簽字筆做該號之會，共計三十三會云云，證人即告
    訴人等於偵查時證稱：他們夫妻後來有承認偷標誰的會，二十五日的會偷標三會
    ，五日的會偷標八會，十五日的會開了十一會，標了二會，其他九會都是他們偷
    標等語，並於原審審理時證稱：偵查時所提出之會單中，被告冒標之人及會數，
    係由被告與伊等核對時自行陳述的，由庚○○圈選的，被告事後翻供顯是推卸等
    語。又證人即會員陳羅美觀（即會單上之「美觀」）於原審審理時證述：伊參加
    附表一編號一及三之互助會各二會，其中三會係死會，已均由伊標取，僅附表一
    編號三中之一會為活會等語，證人即會員陳菊霞（即會單上之「菊霞」）於原審
    審理時證稱：伊係以「菊霞」名義參加如附表一編號一之互助會二會，均已由伊
    標取會款，係打電話請被告辛○○○幫伊標的，並均有拿到會款等語。由上觀之
    ，被告辛○○○於偵查中供稱：伊大約冒標十五會等情，被告壬○○於偵查中供
    稱：計冒標卅三會等情，被告等之上開自白已相互矛盾，且與告訴人等於偵查中
    之上開指訴情節不符。又證人即會員陳羅美觀及陳菊霞等於附表一編號一之會均
    為死會，被告等此部分並無冒標行為，已如前述，被告等於偵查中之自白既與事
    實不符，自難採為不利於被告等之證據。此外，復查無其他確切之證據足證被告
    等犯罪，尚難僅憑告訴人片面之指訴，遽認被告等有上開冒標行為，依前開判例
    之意旨，應認被告等此部分犯罪，尚屬不能證己。惟公訴人認被告等此部分與前
    開論罪科刑部分，具有連續犯裁判上一罪關係，故不另為被告等此部分無罪之諭
    知，併此己。
據上論斷，應依刑事訴訟法第三百六十八條，判決如主文。
本案經檢察官邱榮藏到庭執行職務。
中    華    民    國     九十一     年       四       月      十一      日
                              臺灣高等法院高雄分院刑事第三庭
                                  審判長法官  周賢銳
                                        法官  陳中和
            法官  謝宏宗
右正本證己與原本無異。
如不服本判決應於收受本判決後十日內向本院提出上訴書狀，其未述上訴理由者，
並得於提起上訴後十日內向本院補提理由書狀（均須按他造當事人之人數附繕本)「
切勿逕送上級法院」。
                                      書記官  王秀娟
中    華    民    國     九十一     年       四       月       十五     日
附錄：本判決論罪科刑法條：
刑法第二百十六條
行使第二百十條至第二百十五條之文書者，依偽造、變造文書或登載不實事項或使登
載不實事項之規定處斷。
刑法第二百十條
偽造、變造私文書，足以生損害於公眾或他人者，處五年以下有期徒刑。
刑法第三百三十九條第一項
意圖為自己或第三人不法之所有，以詐術使人將本人或第三人之物交付者，處五年以
下有期徒刑、拘役或科或併科一千元以下罰金。
附表一：
┌──┬────┬─────┬───┬───┬─────┬───────┐
│編號│ 會  首 │ 起會日期 │ 金額 │ 會制 │ 含 會 首 │被冒標人及會數│
├──┼────┼─────┼───┼───┼─────┼───────┤
│一  │壬○○  │八十七年九│一萬元│外標制│四十一會（│李秀惠（一會）│
│    │        │月二十五日│      │      │每月一期，│、秀美（一會）│
│    │        │          │      │      │每逢一、五│、何太太（一會│
│    │        │          │      │      │、九月五日│），計冒標三會│
│    │        │          │      │      │加開一期）│。            │
├──┼────┼─────┼───┼───┼─────┼───────┤
│二  │辛○○○│八十八年十│一萬元│外標制│三十八會（│蘇信考（一會）│
│    │        │月五日    │      │      │每月一期，│、何太太（二會│
│    │        │          │      │      │每逢四、十│）、阿嬌（一會│
│    │        │          │      │      │月二十日加│），計冒標四會│
│    │        │          │      │      │開一期）  │。            │
├──┼────┼─────┼───┼───┼─────┼───────┤
│三  │辛○○○│八十九年四│一萬元│外標制│四十二會（│秀美（一會）、│
│    │        │月十五日  │      │      │每月一期，│李秀惠（二會）│
│    │        │          │      │      │每逢三、七│、王秀雲（一會│
│    │        │          │      │      │、十一月三│），計冒標四會│
│    │        │          │      │      │十日加開一│。            │
│    │        │          │      │      │期）      │              │
└──┴────┴─────┴───┴───┴─────┴───────┘
附表二：
┌───┬───────┬─────┬────────┐
│編  號│   日    期   │標會名義人│   詐得之金額   │
├───┼───────┼─────┼────────┤
│一    │八十八年八月二│李秀惠    │二十八萬元      │
│      │十五日（即附表│          │                │
│      │一編號一第十四│          │                │
│      │會）          │          │                │
├───┼───────┼─────┼────────┤
│二    │八十九年三月二│秀美      │十九萬元        │
│      │十五日（即附表│          │                │
│      │一編號一第二十│          │                │
│      │三會）        │          │                │
├───┼───────┼─────┼────────┤
│三    │八十九年六月二│何太太    │十五萬元        │
│      │十五日（即附表│          │                │
│      │一編號一第二十│          │                │
│      │七會）        │          │                │
├───┼───────┼─────┼────────┤
│四    │八十九年四月二│蘇信考    │三十一萬元      │
│      │十日（即附表一│          │                │
│      │編號二第八會）│          │                │
├───┼───────┼─────┼────────┤
│五    │八十九年五月五│阿嬌      │三十萬元        │
│      │日（即附表一編│          │                │
│      │號二第九會）  │          │                │
├───┼───────┼─────┼────────┤
│六    │八十九年七月五│何太太    │二十八萬元      │
│      │日（即附表一編│          │                │
│      │號二第十一會）│          │   │
├───┼───────┼─────┼────────┤
│七    │八十九年十月二│何太太    │二十四萬元      │
│      │十日（即附表一│          │                │
│      │編號二第十五會│          │                │
│      │）            │          │                │
├───┼───────┼─────┼────────┤
│八    │八十九年十月十│王秀雲    │三十五萬元      │
│      │五日（即附表一│          │                │
│      │編號三第八會）│          │                │
├───┼───────┼─────┼────────┤
│九    │八十九年十一月│李秀惠    │三十四萬元      │
│      │十五日（即附表│          │                │
│      │二編號三第九會│          │                │
│      │）            │          │                │
├───┼───────┼─────┼────────┤
│十    │八十九年十一月│秀美      │三十三萬元      │
│      │三十日（即附表│          │                │
│      │一編號三第十會│     │                │
│      │）            │          │                │
├───┼───────┼─────┼────────┤
│十一  │八十九年十二月│李秀惠    │三十二萬元      │
│      │十五日（即附表│          │                │
│      │一編號三第十一│          │                │
│      │會）          │          │                │
├───┼───────┴─────┼────────┤
│合計  │                          │三百零九萬元    │
└───┴─────────────┴────────┘
                                                                        Ｋ
